【裁判字號】    89,訴,1932
【裁判日期】    891004
【裁判案由】    偽造文書等
【裁判全文】
臺灣高雄地方法院刑事判決                        八十九年度訴字第一九三二號
    公  訴  人  臺灣高雄地方法院檢察署檢察官
    被      告  乙○○
右列被告因偽造文書等案件，經檢察官提起公訴（八十九年度偵字第九八一八號），
本院判決如左：
    主  文
乙○○連續意圖為第三人不法之所有，以詐術使人將本人之物交付，處有期徒刑伍月
。緩刑參年。
    事  實
一、乙○○前於民國八十七年二月二十日起至八十九年六月二十日止，自任會首，招
    募每會為新台幣（下同）二萬元，採內標制，底標為二千元，會員含會首共二十
    九員之民間互助會，每月二十日定期開標，開標地點均於高雄市三民區○○○路
    一五三號舉行，會首則應按月開標，並收取會款交予得標會員以完成會首之義務
    ，期間甲○○○則以「紅嬸」名義，參加上開互助會共計五會。乙○○竟因某不
    詳真實姓名、年籍，自稱為「李洪益」之友人，須款甚急，意基於意圖為第三人
    不法所有之概括犯意，利用甲○○○未出面競標及其他會員僅以電話告知競標金
    額之機會，連續於八十八年八月二十日、同年九月二十日、同年十二月二十日及
    八十九年一月二十日，假冒甲○○○身分，在上開開標地點，均以標金「二千五
    百元」利息，登載於標單上，佯以得標後，再向其他活會會員及虛稱他人得標方
    式，向甲○○○詐取如附表所示之互助會款。嗣於甲○○○於互助會期限屆至欲
    領取會款時，始知上情。
三、案經甲○○○訴由台灣高雄地方法院檢察署檢察官偵查起訴。
    理  由
一、右揭犯罪事實，迭據被告乙○○於偵查及本院審理時供承不諱，核與告訴人甲○
    ○○指訴情節相符，並有互助會單影本一紙在卷可佐，顯見被告上開自白與事實
    相符，被告有詐欺取財犯行堪可認定，本件事證明確，被告犯行堪予認定，應依
    法論科。
二、核被告所為，係犯刑法第三百三十九條第一項之詐欺取財罪。又被告上開四次詐
    欺取財犯行，時間緊接，所犯構成要件亦復相同，顯係基於概括犯意而反覆為之
    ，係屬刑法上之連續犯，應依同法第五十六條之規定加重其刑。另其於上開各次
    詐欺取財犯行時，均佯以「紅嬸」名義得標，據而向其他活會會員及另以他人得
    標名義向甲○○○收取會款行為，係一行為同時觸犯多數相同之詐欺取財罪名，
    應依同法第五十五條之規定，從一重處斷。爰審酌被告冀圖為他人不法之所有，
    利用告訴人及其他活會會員不察機會，率爾詐取他人財物多次，造成告訴人及其
    他活會會員財產損失，所生危害非微，本應論以重刑，惟念其犯罪後坦承犯行，
    且與告訴人達成和解，並經告訴人宥恕在案，及犯後態度良好等一切情狀，酌情
    量處如主文所示之刑。又查被告前未曾受有期徒刑以上刑之宣告，有台灣高雄地
    方法院檢察署刑案資料查註紀錄表、本院被告院內索引卡紀錄表及台灣高等法院
    被告全國前案紀錄表各一份在卷足資，足見素行尚佳，其因一時短於思慮，觸犯
    刑章，經此偵查、起訴、論罪及科刑程序，信無構犯之虞，本院認上開宣告之刑
    以暫不執行為適當，爰併宣告緩刑三年，以啟自新。至標單部分，雖為被告供犯
    罪之物，惟依一般社會習慣，標單用畢即予丟棄，爰不另宣告沒收，併此敘明。
三、公訴意旨另認被告上開犯罪事實，偽造「標單」部分，另涉犯刑法第二百十六條
    、第二百二十條第一項、第二百十條之行使偽造準私文書罪嫌。惟按民間互助會
    之標單，通常僅填寫一定之金額及姓名或僅填寫一定之金額，如單從該記載內容
  上之形式觀之，殊無法瞭解其為何種用意之證明，惟依據民間互助會之習慣或特
    約，此足以表示該一定之金額即為標取會款之利息，該姓名即為標取會款之會員
    ，是無論從該標單之正式或略式記載，依民間互助會之習慣或特約，均足以為表
    示某會員欲以一定之金額標取該次投標用意之證明，故標單即為刑法第二百二十
    條第一項以文書論之私文書，從而偽造標單，應認為偽造刑法第二百二十條第一
    項以文書論之私文書罪，此固有最高法院七十四年度台上字第五六一二號著有判
    決意旨可供參照，然查刑法上之偽造文書罪，須以捏造他人名義製作文書為構成
    要件，如文書上並未冒偽他人名義為製作名義人，僅誆稱係他人所製作者，本質
    上屬於欺罔行為，尚難謂已具備偽造文書之成立要件（台灣高等法院八十六年上
    更一字第五二五五號判決及司法院 (74)廳刑一字第893號亦採同一見解）。本件
    被告冒標時，僅於投標單上數額為「二千五百元」之標息，並未記載投標者之姓
    名，業據被告於本院審理時供承在卷，是而被告所為，充其量僅足認定有於「標
    單」上書寫「二千五百元」金額，據以虛偽表示係告訴人標取會款之利息，則該
    標單上之記載，既係被告利用其他活會會員未到場之際，虛填誆稱，自應僅構成
    詐欺犯行。此外，本院亦查無積極證據足以證明被告於冒標時曾記載投標者之姓
    名，則依上開說明，即難認被告另涉有偽造私文書罪可言，是而此部分事實本應
    為無罪之判決，然公訴人認此部分犯行與上開起訴經論罪科刑部分，有方法、結
    果之牽連關係，屬裁判上一罪關係，爰不另為無罪之諭罪，併此敘明。
據上論斷，應依刑事訴訟法第二百九十九條第一項前段，刑法第五十六條、第五十五
條、第三百三十九條第一項、第七十四條第一款，罰金罰鍰提高標準條例第一條前段
，判決如主文。
中    華    民    國    八十九    年      十      月        四        日
                                  臺灣高雄地方法院刑事第一庭
                                      法  官      邱基峻
附表：
┌─┬──────┬────┬─────────────┬───────┐
│編│日        期│會    次│計     算     方     式   │詐  欺  對  象│
│號│            │（含會首│（均為內標制，標金為二千五│              │
│  │            │）      │百元）                    │              │
├─┼──────┼────┼─────────────┼───────┤
│一│八十八年八月│第十九次│死會十八會次（二萬Ｘ十八）│活會會員及李陳│
│、│二十日      │        │＋活會（含甲○○○）（一萬│紅柿          │
│  │            │        │七千五百元Ｘ十一），總額五│              │
│  │            │        │十五萬二千五百元          │              │
├─┼──────┼────┼─────────────┼───────┤
│二│八十八年九月│第二十次│死會十八會（二萬Ｘ十八）＋│同右          │
│、│二十日      │        │活會（含甲○○○）（一萬七│              │
│  │            │        │千五百元Ｘ十一），總額五十│              │
│  │            │        │五萬二千五百元            │              │
├─┼──────┼────┼─────────────┼───────┤
│三│八十八年十二│第二十三│死會二十會次（二萬Ｘ二十）│同右          │
│、│月二十日    │次      │＋活會（含甲○○○）（一萬│              │
│  │            │        │七千五百元Ｘ九），總額五十│              │
│  │            │        │五萬七千五百元            │              │
├─┼──────┼────┼─────────────┼───────┤
│四│八十九年一月│第二十四│死會二十會次（二萬Ｘ二十）│同右          │
│、│二十日      │次      │＋活會（含甲○○○）（一萬│              │
│  │            │        │七千五百元Ｘ九），總額五十│              │
│  │            │        │五萬七千五百元            │              │
├─┼──────┼────┼─────────────┼───────┤
│總│            │        │二百二十二萬              │同右          │
│計│            │        │                          │              │
│  │            │        │                          │              │
└─┴──────┴────┴─────────────┴───────┘
右正本證明與原本無異。
如不服本判決，應於判決送達後十日內，向本院提出上訴狀。
                                      書記官       王美玲
中    華    民    國    八十九    年      十      月        四        日


司法院資訊處製作；財團法人民間司法改革基金會備份。
